【裁判字號】    95,訴,3289
【裁判日期】    951227
【裁判案由】    偽造有價證券
【裁判全文】
臺灣臺中地方法院刑事判決              95年度訴字第3289號
公  訴  人  臺灣臺中地方法院檢察署檢察官
被      告  丙○○
                    2
選任辯護人  周仲鼎律師
上列被告因偽造有價證券案件，經檢察官提起公訴（95年度偵字
第19575號），本院判決如下：
    主    文
丙○○無罪。
    理    由
一、公訴意旨略以：被告丙○○與乙○○與丁○○係姊妹。緣於
    民國八十六年間，丁○○因急需用款，乃向其妹乙○○要求
    簽發支票用以向第三人借錢週轉，乙○○允准之，並簽發如
    附表所示之未記載發票年月日之空白支票二紙 (下稱本案支
    票)，言明僅丁○○始能補充填載附表所示支票二紙之發票
    年月日。丁○○取得附表之空白支票二紙後，旋透過被告向
    第三人即被告之夫戊○○老闆甲○○借款新台幣（下同）三
    十萬元（下稱本案借款），並提供附表空白支票二紙交付甲○○供擔保，被告並在空白支票背面背書擔保，惟乙○○將
    系爭支票交付於甲○○前，未授權補充填載空白支票之發票
    年月日。迨於九十五年四、五月間，因丁○○遲未還錢，甲○○遂央請被告返還前開三十萬元之款項，並將系爭支票交
    付予被告，詎被告因急需返還上揭款項，竟基於意圖供行使
    之用而偽造有價證券之概括犯意，於附表所示之系爭支票發
    票日欄先後擅自填寫「九十五年五月二十日」「九十五年五
    月二十五日」，而偽造如附表編號一所示之有價證券支票
     二張，並持以向台中區中小企業銀行軍功分行及台新銀行
    台中分行提示之。嗣因莊秀玲自八十六年即未使用系爭支票
    之甲存帳戶，致因存款不足而遭退票，始悉上情。因認被告
    涉犯刑法第二百零一條第一項偽造有價證券罪罪嫌。並以證
    人莊秀玲、丁○○、甲○○於檢察官偵查中之證詞及如附表
    所示之支票為其論據。
二、按犯罪事實應依證據認定之，無證據不得認定犯罪事實；不
    能證明被告犯罪者，應諭知無罪之判決；刑事訴訟法第一百
    五十四條第二項、第三百零一條第一項分別定有明文。又刑
    事訴訟法上所謂認定犯罪事實之證據，係指足以認定被告確
    有犯罪行為之證據而言；告訴人之告訴，係以使被告受刑事
    訴追為目的，故其陳述是否與事實相符，仍應調查其他證據
    以資審認，最高法院二十九年上字第三一Ｏ五號判例、五十
    二年台上字第一三ＯＯ號判例可資參照。而認定不利於被告
    之事實，須依積極證據，茍積極證據不足為不利於被告事實
    之認定，即應為有利於被告之認定，更不必有何有利之證據
    。且刑事訴訟上證明之資料，無論其為直接或間接證據，均
    須達於通常一般之人均不致有所懷疑，而得確信其為真實之
    程度，始得據為有罪之認定，若其關於被告是否犯罪之證明
    未能達此程度，而有合理懷疑之存在，致使無從形成有罪之
    確信，根據「罪證有疑，利於被告」之證據法則，即不得遽
    為不利被告之認定，最高法院七十六年臺上字第四九八六號
    著有判例。又按刑法第二百零一條第一項之偽造有價證券罪
    ，所稱「偽造」乃指無權制作有價證券之人，假冒他人名義
    ，或逾越有制作權人之授權範圍，而制作外觀上具有價證券
    形式之虛偽證券之行為而言。至於已否得有適法之授權，或
    有無逾越、逸脫授權範圍，而制作該有價證券，則不以明示
    之授權為判定其有無適法權源之唯一準據；因偽造有價證券
    罪，係侵害社會法益之罪，為使具有社會公共信用性格之票
    據類有價證券持有人，獲得應有之保障，以維交易安全及社
    會公共信用，是以票據上名義人對於知悉無權制作有價證券
    之人，實施制作有價證券犯行，仍不為阻止而放任其此項實
    施制作有價證券之默認行為者，亦應包括的視之為默示之授
    權行為；又偽造有價證券，以無權簽發之人冒用他人名義簽
    發為要件，如果行為人基於本人之授權，或其他原因有權簽
    發者，則與無權之偽造行為不同。而授權行為之方式，不論
    以書面或口頭，明示或默式為之均屬之，最高法院五十三年
    臺上一八一Ｏ號、最高法院四十七年臺上二二六號分別著有
    判例，八十二年度臺上字第六三八四號、八十四年度臺上字
    第六四一七號判決參照。
三、訊據被告丙○○固坦承於本案支票上填載發票日並持向銀行
    提示等事實，惟堅決否認有偽造有價證券犯行，辯稱: 丁○○於向甲○○借款時約定借款時間為二、三個月，並交付本
    案支票且授權甲○○填載發票日期，嗣迨至九十四年十二月
    間，因丁○○遲未歸還借款，伊遂基於甲○○之授權將本案
    支票填載發票日並持以提示等語。經查:
（一）莊秀玲交付予丁○○之支票含本案支票係屬未有限制之空
      白授權支票：
  １、丁○○前因支票不夠用及信用不良等原因，陸續向莊秀玲
      借用四本支票使用，而莊秀玲係交付僅只蓋上本人印章而
      其餘應記載事項空白之支票予丁○○，並授權丁○○簽發
      ，且未要求丁○○簽發時須通知莊秀玲等情，業據證人莊
      秀玲於本院證述在卷（本院卷第五十、五十一頁），證人
      丁○○於本院亦證稱：莊秀玲授權伊使用即簽發支票並無
      金額、日期、數量、用途等限制等語（本院卷第六十三頁
      ），是堪認莊秀玲確有將支票交付予丁○○，並將票據上
      其他應記載事項授權丁○○補充記載，以完成發票行為之
      事實，亦即所謂空白授權票據，從而在補充填載完成後，
      發票人即莊秀玲自應按填載後之票據文義負責。
  ２、莊秀玲授權丁○○使用即簽發支票既無金額、日期、數量
      、用途等限制業如前述，衡情莊秀玲要無就丁○○得否再
      利用使者、代理人或再授權等完成票據行為之方式予以限
      制之必要，證人丁○○於本院證稱：莊秀玲授權其使用支
      票關於發票日期限於丁○○填載云云，自不可採，堪認莊
      秀玲交付予丁○○之支票含本案支票俱屬未有限制之空白
      授權支票。
（二）丁○○交付本案支票有再授權甲○○填載發票日：按支票
      欠缺發票日期之記載者，其票據無效。查丁○○於本案借
      款前亦曾經由被告向甲○○借款，並由丁○○交付僅蓋用
      發票人印章之票據予被告，授權被告依所借得之金額填載
      其餘票據應記載事項而借得款項，是而丁○○前向甲○○
      借款所交付之票據俱屬已填載發票日之有效票據一節，業
      據證人丁○○證述在卷（本院卷第六十一至六十三頁），
      又甲○○於本案借款時經營事業，知悉支票欠缺發票日之
      記載係屬無效票據不能提示，而甲○○之前不認識丁○○
      ，本案借款因與丁○○就還款日期僅約略約定，待丁○○
      有能力清償告知甲○○時，再由甲○○將本案支票填載發
      票日憑以提示，且被告亦於本案支票背面背書等情，亦據
      甲○○證述在卷（本院卷第六十六頁），則以甲○○與丁○○既不熟識，且丁○○前向甲○○借款既均係交付完成
      票據應記載事項之有效票據，足見丁○○係以票據信用憑
      為擔保，始得向甲○○借得款項，而本案借款僅係因確切
      還款日期未定，故未填載發票日，況苟本案借款丁○○未
      授權甲○○填載發票日，甲○○較諸前借款予丁○○俱取
      得有效票據，反而因本案支票未載發票日屬無效票據而喪
      失得主張票據上發票人及背書人責任之權利，此顯與借款
      並以票據擔保之交易常情有違。又證人甲○○於本院固證
      稱：丁○○未明確授權伊填發本案支票發票日等語（本院
      卷第六十六頁），惟亦證稱：苟丁○○遲未還款，伊亦認
      有權填載發票日等語（本院卷第六十九頁），是綜上各情
      ，堪認丁○○交付本案支票時，確有默示再授權甲○○得
      填載發票日之事實，證人丁○○於本院證稱：交付本案支
      票僅係為供借款證明無意讓債權人提示云云，顯不可採。
（三）被告主觀上並無無製作權而擅自填載本案支票發票日之認
      識，即被告欠缺偽造有價證券之故意。
  １、丁○○於本案借款前曾經由被告向甲○○借款，並由丁○○交付僅蓋用發票人印章之票據予被告，授權被告依所得
      借取之金額填載其餘票據應記載事項而借得款項一節業如
      前述，從而依丁○○前透過被告向甲○○借款之交易情狀
      觀察，本案借款所交付之支票固欠缺發票日之記載，惟被
      告主觀上認丁○○亦有與之前相同之授權，即授權其填載
      應記載事項，要難認與事理有違。
  ２、被告於本案借款時業於票據背面背書，此業據證人甲○○
      證述在卷，則被告將本案支票填載發票日完成票據應記載
      事項，使該支票成為有效之票據，亦使其自己應負支票票
      據背書人責任，衡情苟非被告主觀上確認有權填載，要無
      令己負此票據責任之必要。
  ３、丁○○交付本案支票確有授權甲○○填載發票日業如前述
      ，而甲○○交付支票予被告固未明確授權被告填載發票日
      ，惟被告如將支票填載發票日，亦不違背甲○○之本意一
      節，業據證人甲○○證述在卷（本院卷第六十八頁），堪
      認甲○○應有默示再授權被告填載發票日之事實。
  ４、證人莊秀玲於本院證稱：被告於九十五年初本案支票提示
      前曾撥電話予伊，被告有要求伊出面付錢要不然要去提示
      ，伊表示非伊借款，要被告去找丁○○，伊未向被告說票
      據不可提示等語（本院卷第六十二頁），亦足認被告無違
      反本案支票製作權人即發票人意思之故意。
  ５、綜上所述，被告主觀上並無無製作權而擅自填載本案支票
      發票日之認識，被告顯欠缺偽造有價證券之故意。
四、綜上所述，公訴人所舉之證據，不足積極證明被告有偽造有
    價證券之犯罪故意，自不該當偽造有價證券之構成要件，公
    訴人所指被告之犯罪嫌疑，仍有合理之懷疑存在，揆之首開
    說明，因認被告犯罪尚屬不能證明，自應為其無罪之諭知。
五、據上論斷，應依刑事訴訟法第三百零一條第一項，判決如主
    文。
中    華    民    國    95    年    12    月    27    日
            刑事第二庭  審判長  法  官  林清鈞
                                法  官  陳姵君
                                法  官  郭書豪
上正本證明與原本無異。
如不服本判決，應於送達後十日內向本院提出上訴狀（須附繕
本），上訴於台灣高等法院台中分院。
中    華    民    國    95    年    12    月    27    日
                                書記官  陳美虹
附表：
 ┌──┬─────┬───────┬─────┬─────┬───────┐
 │編號│  付款人  │   面額       │票載發票日│支票號碼  │備   註       │
 │    │          │（新臺幣）    │          │          │              │
 ├──┼─────┼───────┼─────┼─────┼───────┤
 │一  │台中區中小│十五萬元      │95年5月20 │ SA0000000│95.5.20由寶華 │
 │    │企業銀行軍│              │日        │          │銀行中清分行代│
 │    │功分行    │              │          │          │收。          │
 │    │帳號670-3 │              │          │          │              │
 │    │號        │              │          │          │              │
 ├──┼─────┼───────┼─────┼─────┼───────┤
 │二  │台中區中小│十五萬元      │95年5月25 │SA0000000 │95年5月25日由 │
 │    │企業銀行軍│              │日        │          │台新銀行台中分│
 │    │功分行    │              │          │          │行代收。      │
 │    │帳號670-3 │              │          │          │              │
 │    │號        │              │          │          │              │
 └──┴─────┴───────┴─────┴─────┴───────┘


司法院資訊處製作；財團法人民間司法改革基金會備份。
